【裁判字號】    92,上易,2125
【裁判日期】    921223
【裁判案由】    詐欺
【裁判全文】
臺灣高等法院臺中分院刑事判決    民國九十二年度上易字第二一二五、二一三二號
    上  訴  人  臺灣苗栗地方法院檢察署檢察官
    被      告  丙○○
    選任辯護人  江錫麒律師
    被      告  乙○○
                丁○○
    被      告  黎玉章
                        國民
右上訴人因被告等詐欺案件，不服臺灣苗栗地方法院中華民國九十二年九月十日、十
月二十二日第一審判決（民國九十二年度易字第二二三號，起訴案號：臺灣苗栗地方
法院檢察署民國九十一年度偵字第二六四一號、九十二年度偵字第六六七號），提起
上訴，本院判決如左：
    主      文
上訴駁回。
    理      由
一、原審法院檢察署檢察官公訴意旨略以：被告丙○○為苗栗縣苗栗市○○路一六一
    巷一號「快樂皇宮視廳伴唱酒家」（下稱快樂皇宮酒家）之實際負責人，被告乙○○為其胞弟。丙○○於民國（下同）八十九年四月間，將該店裝潢工程發包予
    被告黎玉章（另業務過失致死部分業經檢察官偵查終結不起訴處分）承作，黎玉
    章則將水電工程部分交由劉泰良承包，劉泰良乃偕同其僱用之被告丁○○一同施
    作。八十九年九月七日上午九時三十分許，劉泰良在上址天花板上準備接霓虹燈
    電線時，遭電擊意外死亡。丙○○、乙○○、黎玉章、丁○○明知劉泰良係在上
    址施做工程時發生意外死亡，因快樂皇宮酒家尚未投保意外責任保險，丙○○經
    營之苗栗縣苗栗市○○路二０一號天天開心ＫＴＶ酒店（下稱天天開心酒店），
    已向東泰產物保險股份有限公司（下稱東泰保險公司）投保意外責任保險。竟為
    向東泰保險公司詐領保險金，而基於犯意聯絡，商定後由乙○○、黎玉章指使丁○○於當日檢察官相驗時，向承辦員警及檢察官謊稱劉泰良在「天天開心酒店」
    後面水塔死亡，丙○○再於同年月八日，向承保之東泰保險公司洽詢請領保險金
    事宜。嗣因東泰保險公司告知為不保事項無法理賠，始未得逞。因認被告丙○○
    、乙○○、黎玉章、丁○○等四人，均係犯刑法第三百三十九條第三項、第一項
    之詐欺取財未遂罪嫌等情。
二、按犯罪事實應依證據認定之，無證據不得認定犯罪事實。又不能證明被告犯罪者
    ，應諭知無罪之判決，刑事訴訟法第一百五十四條第二項、第三百零一條第一項
    分別定有明文。且認定不利於被告之事實，須依積極證據，苟積極證據不足為不
    利被告事實之認定時，即應為有利被告之認定，更不必有何有利之證據（最高法
    院三十年上字第八一六號判例參照）。又刑法第三百三十九條第一項詐欺罪之成
    立，以意圖為自己或第三人不法之所有，以詐術使人將本人或第三人之物交付為
    要件。所謂以詐術使人交付，必須被詐欺人因其詐術而陷於錯誤，若其所用之方
    法，不能認為詐術，亦不致使人陷於錯誤，即不構成該罪（最高法院四十六年台
    上字第二六○號判例參照）。次按刑法上之未遂犯，必須已著手於犯罪行為之實
行，而不遂者，始能成立，此在刑法第二十五條第一項規定甚明；是詐欺取財之
    著手，應以實施使人陷於錯誤之欺罔行為，始為著手。
三、本件公訴人認被告等四人涉犯被訴詐欺取財罪嫌，無非以丁○○對右揭犯罪事實
    已坦白承認，雖被告丙○○、乙○○否認右揭犯行，辯稱：不知何人叫丁○○說
    劉泰良在天天開心酒店死亡等語。惟：（一）劉泰良於八十九年九月七日因腦幹
    受損、呼吸抑制、心臟麻痺、施工觸電電擊死亡，有勘驗筆錄、相驗屍體證明書
    、驗斷書各一紙、照片二十五幀附卷可稽，並經告發人甲○○及劉泰良之父劉啟
    祥陳述在卷。（二）且右揭事實，業據丁○○自首後供承屬實，核與告發人甲○○指述情節相符。死者劉泰良確在「快樂皇宮酒家」觸電死亡，復經在場之徐富
    魁（業據檢察官為不起訴處分）、黎玉章供述及證人黃勝利於警詢時證述在卷。
    又丁○○受僱於死者劉泰良，究竟能否領取意外險保險金，衡情與其無關，當不
    致自做主張謊稱出事地點；且丁○○亦無自首陷自己於刑事責任之必要，其供詞
    應無誣陷之虞，應可採信，故丁○○詐欺取財犯行堪以認定。（三）案發時快樂
    皇宮酒家尚未投保意外責任險，有明台產物保險股份有限公司（下稱明台保險公
    司）載明保險期間自八十九年九月二十六日起至九十年九月二十六日止之公共意
    外責任保險單附卷可參；而天天開心酒店則向東泰保險公司投保意外責任險，保
    險期間自八十九年五月三日起至九十年五月三日止，有東泰保險公司公共意外責
    任保險單在卷可參，並經徐富魁、黎玉章供承在卷。（四）被告丙○○部分：丙○○自承為快樂皇宮酒家及天天開心酒店之股東；丙○○又將快樂皇宮酒家之裝
    潢工程發包予黎玉章，黎玉章再將其中水電工程部分發包予死者劉泰良，為丙○○、黎玉章所供承。而丙○○另於八十九年九月間委託經營「泰欣曄電氣有限公
    司」之江增春（業經檢察官為不起訴處分）送電，江增春向台灣電力股份有限公
    司（下稱台電公司）申請，而於八十九年九月六日送電一情，為丙○○、江增春
    供承在卷。再者，東泰保險公司已於意外事件發生後，於被保險人電話詢問時告
    知無法理賠，被保險人事後亦無申請理賠一情，有東泰保險公司九十一年一月十
    日（九十一）火字第五００─四號函文在卷可稽，此函文之承辦人即邱德軒證稱
    ：八十九年五月續保是丙○○跟我接洽，是事發後隔天丙○○打電話問理賠事宜
    等語。且明台保險公司業務員左國強亦證稱：我跟丙○○接洽等語；再參諸證人
    即天天開心酒店現場負責人阮文祺所證：好像是丙○○告知劉泰良死亡地點，帶
    檢察官去現場是我跟老闆娘二人等語，是被告丙○○有參與詐欺犯行，應為無誤
    。（五）被告乙○○部分：丁○○於自首時即供稱受乙○○指使始為不實陳述；
    且證人阮文祺證稱：乙○○有說劉泰良死亡位置等語；況乙○○於意外發生時在
    場，又為老闆娘即丙○○之弟，死者劉泰良是否能領取保險金，應與之有關，因
    此，參諸上述二人之陳述，乙○○亦有詐欺取財之犯意聯絡，可以認定。（六）
    本件被告等人先推由丁○○向調查機關謊報出事地點後，再由丙○○口頭向東泰
    保險公司洽詢申請保險金事宜，雖未填具書面，亦應認被告等已著手詐欺取財行
    為，嗣因東泰保險公司承辦人告知不理賠，始未得逞，所辯均不足採信，持為其
    論據。
四、訊據被告丙○○坦承是快樂皇宮酒家的實際負責人，裝潢工程有發包給黎玉章施
    作，快樂皇宮酒家有保險，但保險時間尚未開始，天天開心酒店，是其經營的，
    八十九年九月八日，有向東泰保險公司詢問保險理賠等情不諱。原審訊據被告乙○○則坦承係丙○○胞弟及當時有在場等情不諱。被告丁○○則坦承係受僱於劉
    泰良施作上開工程，劉泰良在快樂皇宮酒家的天花板上準備接霓虹燈電線時，遭
    電擊意外死亡，檢察官相驗時，我有向承辦員警及檢察官謊稱劉泰良在天天開心
    酒店後面水塔死亡等情不諱。檢察官訊據被告黎玉章坦承將前開水電工程部分交
    由劉泰良承包，劉泰良乃偕同其僱用的被告丁○○一同施作，劉泰良準備接霓虹
    燈電線時，遭電擊死亡等情不諱。惟丙○○、乙○○均否認有詐欺未遂犯行，被
    告丙○○辯稱：當時不在現場，故情形如何不清楚，回到公司後，事情都已處理
    完畢，且人也已經送到醫院，無法知道經過情形，並未與乙○○、黎玉章，指使
    丁○○向員警及檢察官說劉泰良是在天天開心酒店後面水塔死亡，雖有向東泰保
    險公司詢問保險理賠問題，是因快樂皇宮酒家當時是屬於天天開心酒店的範圍，
    且投保時沒有確定範圍，因不懂，才會很直覺的打電話詢問保險公司能不能領到
    保險金，一般人都會這樣做，這很正常等語。被告乙○○於原審辯稱：事隔那麼
    久，忘記了，且不是老闆，沒有資格指使他們。雖然當時有在場，但是基於救人
    ，後來警察來的時候，沒有在場等語。選任辯護人為被告丙○○辯護稱：根據投
    保契約，不管死者是死在快樂皇宮酒家或是天天開心酒店都屬於不理賠範圍，所
    以東泰保險公司的承辦人，不因被告丙○○的一通電話，而造成錯誤等語。
五、經查：
    （一）依上開丙○○、乙○○及丁○○坦承之事實及公訴人所舉之證據，可知劉
          泰良確係在快樂皇宮酒家的天花板上準備接霓虹燈電線時，遭電擊意外死
          亡，而非在天天開心酒店後面的水塔死亡，檢察官相驗時，丁○○有向承
          辦員警及檢察官謊稱劉泰良是在天天開心酒店後面水塔死亡。丁○○並係
          受他人指使始為不實陳述（相字卷第四頁反面、第五十一頁反面參照）。
          惟本件即令係如起訴書所載：「丙○○、乙○○、黎玉章、丁○○明知劉
          泰良係在上址施做工程時發生意外死亡，因快樂皇宮酒家尚未投保意外責
          任險，丙○○經營的天天開心酒店，已向東泰保險公司投保意外責任險。
          竟為向東泰保險公司詐領保險金，而基於犯意聯絡，商定後由乙○○、黎
          玉章指使丁○○於當日檢察官相驗時，向承辦員警及檢察官謊稱劉泰良在
          天天開心酒店後面水塔死亡。」，惟「渠等商定後由乙○○、黎玉章指使
          丁○○於當日檢察官相驗時，向承辦員警及檢察官謊稱劉泰良在天天開心
          酒店後面水塔死亡」，此一行為能否算是詐欺取財罪的著手？依前開說明
          ，詐欺取財之著手，應以實施使人陷於錯誤之欺罔行為為著手。惟渠等上
          開行為並非針對東泰保險公司為之，而係於承辦員警及檢察官訊問時謊稱
          劉泰良在天天開心酒店後面水塔死亡，應僅係為便利完成犯罪，預為週密
          佈署的詐欺取財預備行為，尚非著手。
    （二）且被告丙○○於案發後翌日打電話給東泰保險公司的邱德軒詢問是否理賠
          時係稱：「店裡在修冷氣的有人死亡，有無理賠」，邱德軒接到上開電話
          後問李志毅，李志毅說沒有，因此邱德軒即回電丙○○說沒有理賠，以上
          業據邱德軒在偵訊時證述在卷（見偵字第二六四一號卷第六四頁參照）。
          被告丙○○上開諮詢式的詢問：「店裡在修冷氣的有人死亡，有無理賠」
          ，能否認為係詐欺罪的施用詐術？如前所述，所謂以詐術使人交付，必須
          被詐欺人因其詐術而陷於錯誤，若其所用之方法，不能認為詐術，亦不致
          使人陷於錯誤，即不構成該罪。查被告丙○○經營的天天開心酒店確有向
          東泰保險公司投保公共意外責任險，保險期間自八十九年五月三日起至九
          十年五月三日止，承保範圍為被保險人或其受僱人因經營業務之行為，在
          保險單載明之營業處所內發生的意外事故，及被保險人營業處所的建築物
          、通道、機器或其他工作物所發生的意外事故，致第三人體傷、死亡或第
          三人財物損害，依法應負賠償責任，而受賠償請求時，保險公司對被保險
          人負賠償責任，保險契約並明文將被保險人之家屬或在執行職務之受僱人
          發生體傷、死亡或其財物受有損害之損害賠償責任列為特別不保事項，有
          該公共意外責任保險基本條款在卷可稽（他字卷第六十至六十四頁參照）
          。姑不論丙○○對劉泰良的死亡地點是否明知不在天天開心酒店，而係在
          快樂皇宮酒家，其以電話詢問邱德軒時，明確指出係修理冷氣之死亡事故
          ，而本件保險契約係公共意外保險，因修理冷氣所生之死亡事故屬於特別
          不保事項，業經邱德軒於第一時間回覆被告，並有東泰保險公司九十一年
          一月十日（九一）火字第五００─四號函在卷可稽（他字卷第八八、八九
          頁參照）。故不論死亡地點係在天天開心酒店或快樂皇宮酒家，均不影響
          東泰保險公司不理賠之結論。換言之，東泰保險公司顯然不會因劉泰良死
          亡地點的不正確而陷於錯誤，揆諸前揭判例意旨，即不構成詐欺罪。再者
          ，依東泰保險公司上開函文之說明三所載：「劉某係於前揭酒店施作水電
          工程意外死亡，按附件所示之承保條款特別不保事項第三款之規定，係屬
          不保事項，本公司已於意外事件發生後，於被保險人電話詢問時告知無法
          理賠。【被保險人事後亦無申請理賠】，故並無相關理賠文件可資提供，
          不便之處，尚祈見諒」（他字卷第八九頁參照）。據此可知，丙○○除於
          電話中為詢問外，事後並未提出申請理賠。因此，丙○○於電話中之詢問
          是否理賠，在性質上僅係諮詢式的詢問，其既未提出申請理賠，亦不能認
          係詐欺取財的著手行為。
    （三）綜上所述，本件被告等為圖保險金給付，心念固可非議，但經檢視詐欺取
          財罪的構成要件，即令係如起訴書所載：「被告等明知劉泰良係在快樂皇
          宮酒家施做工程時發生意外死亡，因快樂皇宮酒家尚未投保意外責任險，
          丙○○經營的天天開心酒店，已向東泰保險公司投保意外責任險。為向東
          泰保險公司詐領保險金，商定後由乙○○、黎玉章指使丁○○於當日檢察
          官相驗時，向承辦員警及檢察官謊稱劉泰良在天天開心酒店後面水塔死亡
          」等情，惟上開行為僅屬詐欺取財的預備行為，而刑法第三百三十九條所
          規定詐欺取財罪不處罰預備犯。再者，被告丙○○雖有於電話中向東泰保
          險公司的邱德軒詢問是否理賠。但此僅為諮詢式的詢問，其既未提出申請
          理賠，亦不能認係詐欺罪的著手行為。被告丙○○、乙○○否認有詐欺取
          財犯行應堪採信。此外，原審法院復查無其他積極證據足認被告丙○○、
          乙○○、丁○○及黎玉章等四人有何詐欺犯行，雖被告丁○○於原審法院
          審理時認罪（見原審法院九十二年八月二十七日筆錄參照），惟查其自白
          認罪與卷內資料所顯之事實不符，仍應為丁○○與丙○○、乙○○、黎玉
          章為無罪判決之諭知。經核原審法院判決，尚無不當。
六、檢察官上訴意旨以：原審以詐欺之著手，應以實施使人陷於錯誤之欺罔行為為著
    手。並以即令被告丙○○、乙○○、丁○○及黎玉章係基於共同犯意之聯絡，而
    向檢察官及警察謊稱劉泰良死亡地點為天天開心酒店後面水塔，惟應僅係為便利
    完成犯罪，預為週密佈署之詐欺預備行為，尚非著手；且被告丙○○除於電話中
    向東泰保險公司詢問是否理賠外，事後並未提出申請，亦不能認係詐欺之著手行
    為為理由，因而認定被告丙○○、乙○○、丁○○、黎玉章等人所為僅係預備詐
    欺而諭知被告等四人均無罪之判決，固有所據。惟查：
  (一)被告等四人既已共謀將劉泰良之死亡地點酒店由尚未投保之快樂皇宮酒家，改為
    已有投保之天天開心酒店，並進而向調查之員警及本署檢察官為不實之陳述以取
    得用以申請保險給付之證明，且被告丙○○更進一步向東泰保險公司洽詢相關保
    險給付事宜，應可認定渠等已著手於詐欺行為之實施，尚不因被告丙○○事後未
    提出正式之書面申請而有不同，是原審認被告等人所為僅係詐欺之預備行為，公
    訴人尚難贊同。
  (二)據上，原審以被告等所為僅係詐欺之預備行為，而諭知被告等無罪之判決，容有
    未洽，請撤銷原審判決，另為適當判決。
七、本院查原審法院對於刑法第三百三十九條第三項、第一項之詐欺取財未遂罪之著
    手，應以實施使人陷於錯誤之欺罔行為，始為著手，本件被告等之行為，尚未達
    著手詐欺取財行為，僅係預備行為敘述甚詳，且並無違誤，檢察官前揭上訴意旨
    仍執己見，任意指摘，經核為無理由，應予駁回。被告乙○○、黎玉章等二人，
    經本院合法傳喚，無正當之理由，於本院審判期日不到庭，不待其等二人到庭陳
    述逕行判決，併予敘明。
八、據上論結：應依刑事訴訟法第三百七十一條、第三百六十八條，判決如主文。
本案經檢察官王雪惠到庭執行職務。
中      華      民      國      九十二   年     十二      月   二十三   日
                                    臺灣高等法院臺中分院刑事第一庭
                                          審判長法  官  陳  紀  綱
                                                法  官  陳  登  源
                                                法  官  方  艤  駐
右正本證明與原本無異。
不得上訴。
                                                書記官  江  玉  萍
中      華      民      國      九十二   年     十二      月   二十四   日
                                                                        Ｉ


司法院資訊處製作；財團法人民間司法改革基金會備份。
